臺灣高等法院民事判決
108年度上字第704號
上訴人即附  
帶被上訴人  湯昭琳  
            江  杰  
共      同
訴訟代理人  翁偉倫律師
            洪巧華律師
            陳怡榮律師
被上訴人即    
附帶上訴人  中華民國冰球協會        
法定代理人  謝俊煌  
訴訟代理人  林森敏律師
            謝秉儒律師
被上訴人即    
附帶上訴人  鍾一鳴  
            任宜芬  
共      同
訴訟代理人  許喬茹律師
複  代理人  康維庭律師
    
上列當事人間請求確認會員大會決議不成立等事件，上訴人對於
中華民國108年4月29日臺灣臺北地方法院107年度訴字第4989號
第一審判決，提起一部上訴，被上訴人為附帶上訴，本院於110
年11月30日言詞辯論終結，判決如下：
    主      文
原判決關於：㈠確認被上訴人中華民國冰球協會於中華民國一Ｏ七
年三月二十九日第四屆第五次會員大會關於第五屆理監事選舉「
由鍾一鳴、任宜芬、蔡柏全、范元騰、張昱勝、湯兆朋當選理事
，及周至衡、陳柏宇當選候補理事以及江志遠當選監事」之決議
無效部分、㈡主文第一項准許上訴人湯昭琳之訴部分，暨訴訟費
用（除確定部分外）之裁判均廢棄。
上開廢棄㈠、㈡部分，上訴人江杰及湯昭琳在第一審之訴均駁回。
上訴人之上訴及被上訴人中華民國冰球協會之其餘附帶上訴均駁
回。   
第一審訴訟費用（除確定部分外）、第二審訴訟費用（含附帶上
訴）均由上訴人湯昭琳負擔十分之五、上訴人江杰負擔負擔十分
之三，餘由被上訴人中華民國冰球協會負擔。
    事實及理由
一、上訴人即附帶被上訴人湯昭琳、江杰（除標示姓名外，下合
    稱湯昭琳2人）主張：
　㈠湯昭琳2人為被上訴人即附帶上訴人中華民國冰球協會（下稱
    冰球協會)之會員。冰球協會於民國107年3月2日召開會員資
    格審查會通過會員資格審查之會員計393名，至少應有半數
    即197名會員出席，會議始合法成立。然冰球協會於107年3
    月29日召開第4屆第5次會員大會（下稱系爭會員大會）僅
　　100人簽到出席，未逾半數；又出席者中之38名係由非會員
    或由未繳會費會員代理（名單見本院卷317至324頁之附表【
    下稱附表】第3欄所示，下稱系爭38名會員）；另43名會員
    （名單見附表第4欄所示，下稱系爭43名會員）資格審定後
    始遲交會費，該出席人數扣除系爭38名及43名名單後，顯未
    達總會員人數之半數，系爭會員大會違反冰球協會章程（下
    稱系爭章程) 第32條、第8條規定，依民法第56條第1項規定
    其決議不成立。
　㈡退步言，縱認系爭會員大會決議成立，惟有不得享有會員權
    利之會員參與投票，或列為被選舉人而當選為理事，違反系
    爭章程第9條。又本次應選理事為15人，依國民體育法（下
    稱國體法）施行細則第9條第2項、人民團體選舉罷免辦法第
    4條、國體法第42條第1項規定，應採無記名限制連記法辦理
    ，每位會員至多勾選最多7位理事。詎系爭會員大會先就「
    不採限制連記法選舉理事」一案以臨時動議方式投票表決，
    將3個候補理事席次計入，致每位會員至多可勾選9位理事（
    即15名理事及3名候補理事之半數），自屬違法，其理監事
    選舉結果違背前開法令及章程，應為無效，爰依民法第56條
    第2項、第71條前段、第111條規定，第一備位聲明請 請求
    確認系爭會員大會之決議（含第5屆理監事選舉）無效。  
  ㈢被上訴人鍾一鳴、任宜芬（除標示姓名外，下合稱鍾一鳴2人
    ）為配偶關係，依國體法第39條第2項第2款、系爭章程第23
    條第2項規定，應不得同時擔任理事，則鍾一鳴2人同時當選
    理事應屬無效。爰依民法第56條第2項、第71條前段規定，
    第二備位聲明請求確認冰球協會理事鍾一鳴2人當選無效。
  ㈣起訴聲明：1.先位聲明：確認冰球協會系爭會員大會之決議
    （含第5屆理監事選舉）不成立；2.第一備位聲明：確認冰
    球協會系爭會員大會之決議（含第5屆理監事選舉）無效；3
    .第二備位聲明：確認冰球協會第5屆理事鍾一鳴2人當選無
    效。
二、被上訴人方面：
  ㈠冰球協會：
  ⒈湯昭琳自108年1月1日起至109年12月31日止，2年未繳納會
　　費，依系爭章程第9條第2項規定視為自動退會，已無確認利
    益。江杰已當選第五屆理事，其法律上地位無不明確狀態，
    亦無確認利益。
　⒉系爭38名會員及43名會員於開會之前均已繳納會費，不影響
    其出席會員大會及選舉權、被選舉權等權利，系爭會員大會
    出席人數已逾半數會員人數，並無決議不成立情事。
  ⒊湯昭琳2人主張本次選舉「以臨時動議方式決議將候補理事席
    次計入，增加會員投票之票數為9票」違反國體法施行細 
　　則第9條第2項規定、「未繳會費之會員參與理事選任投票」
    違反系爭章程規定等情，僅係召集程序或決議方法有無違反
    法令或章程問題。況湯昭琳2人均有出席系爭會員大會，就
    本件理監事選舉方式未當場表示異議，且本件選舉於107年3
    月29日結束，其等遲至同年10月底始提起本件訴訟，依民法
    第56條第1項但書規定，不得請求撤銷系爭會員大會決議。
  ⒋湯昭琳2人主張本件選舉結果造成單一派系得以過半之多數決
    方式掌控協會，違反國民體育法修法意旨等語，係就選舉結
    果有異議，依人民團體選舉罷免辦法第41條規定湯昭琳2人
    應當場向會議主席提出，並於3日內以書面申請主管機關核
    辦，該2人出席系爭會員大會均未當場表示異議，事後亦未
    依前開規定提出異議，反依民法第56條規定請求確認系爭會
    員大會決議無效，顯係規避選罷法所定之程序。
　⒌答辯聲明：上訴人之訴駁回。
　㈡鍾一鳴2人：
  ⒈國體法第39條第2項第2款係規定配偶不得同時擔任理事，並
    非限制配偶不得同時當選理事。況任宜芬已於107年9月30日
    （應為28日）辭任理事，該瑕疵已治癒。鍾一鳴擔任冰球協
    會理事為合法有效。
  ⒉答辯聲明：上訴人之訴駁回。
三、原審駁回湯昭琳2人先位之訴，就第一備位之訴判決湯昭琳2
    人一部勝訴、一部敗訴，即㈠確認冰球協會於107年3月29日
    召開之第4屆第5次會員大會就第5屆理事選舉方式所為決議
    ，及同日之第5屆理監事選舉「由鍾一鳴、任宜芬、蔡柏全
    、范元騰、張昱勝、湯兆朋當選理事，及周至衡、陳柏宇當
    選候補理事以及江志遠當選監事」之決議均無效。㈡駁回湯
    昭琳2人其餘之訴（湯昭琳2人第一備位聲明部分，除理事選
    舉方法之決議及第5屆理監事選舉結果之決議，由本院審理
    外，其餘部分湯昭琳2人敗訴，並未上訴，下不贅述）。  
　　湯昭琳2人就敗訴部分，部分提起上訴，其上訴聲明：㈠原判
    決關於駁回湯昭琳2人下列之訴部分廢棄。㈡上開廢棄部分：
    ⒈先位聲明：確認冰球協會系爭會員大會暨第5屆理監事選舉
    之決議全部不成立。⒉第一備位聲明：確認冰球協會系爭會
    員大會暨第5屆理監事選舉會議之選舉結果關於謝承光、謝
    俊煌、邱煜山、江杰、黃國昌、許嘉家、高有平、黃雅婷、
    黃淑芬之理事當選無效；湯昭琳之候補理事當選無效；呂美
    均、黃瓊瑩之監事當選無效。⒊第二備位聲明：確認冰球協
    會第5屆理事鍾一鳴、任宜芬之當選無效。
    冰球協會之答辯聲明：上訴駁回。另就其敗訴部分提起附帶
    上訴，其附帶上訴聲明：㈠原判決不利於冰球協會之部分廢
    棄。㈡上開廢棄部分，湯昭琳2人在第一審之訴駁回。
　　鍾一鳴2人之答辯聲明：上訴駁回。另就其敗訴部分提起附
    帶上訴，其附帶上訴聲明：㈠原判決不利於鍾一鳴2人之部分
    廢棄。㈡上開廢棄部分，湯昭琳2人在第一審之訴駁回。 
　　湯昭琳2人對於冰球協會及鍾一鳴2人附帶上訴之答辯聲明：
    附帶上訴均駁回。  　　　　　　　　
四、兩造不爭執事項如下（本院卷522至523頁）：
  ㈠江杰為冰球協會之會員。
  ㈡冰球協會於107年3月29日召開系爭會員大會，並於上開大會
    選舉第5屆理監事，各會員領到理、監事選票各一張。
  ㈢鍾一鳴、任宜芬係配偶關係，於上開會議中當選第5屆理事。
  ㈣湯昭琳2人主張有資格出席系爭會員大會之會員名單如附表，
    其中編號111與367李岳樺係重複計算，上開附表係兩造根據
    本院卷117至118頁正、背面之名單製作而成，共計393名。
    冰球協會認為有資格出席系爭會員大會之會員僅142名（其
    餘251名未具備會員資格之理由如附表最右一欄之內容所示
    ）。另依據系爭會員大會之會議紀錄所載當日出席人數為10
    0名（會議紀錄見原審卷一17頁）。
  ㈤關於當選理事之蔡柏全（附表編號393）、范元騰（附表編號
    356）、張昱勝（附表編號353）、湯兆明（附表編號352）
    、周至衡（附表編號328）、陳柏宇（附表編號332）已分別
    107年1月11日或1月20日繳納會費。
五、兩造爭執事項如下(本院卷523至524頁）：
  ㈠先位聲明部分： 
  ⒈湯昭琳是否為冰球協會之會員？若非冰球協會之會員，則其
    提起本件確認訴訟有無確認利益？
  ⒉湯昭琳、江杰提起本件訴訟有無確認利益？　
  ⒊系爭會員大會之決議（含第5屆理監事選舉）是否不成立？
    ⑴有無違反系爭冰球協會章程第32條需半數會員出席之規定
      ？
    ⑵系爭冰球協會章程第8條：「會員（會員代表）有代表權、
      選舉權、被選舉權與罷免權。．．但於中華民國106年12月2
      0日以前申請加入會員者，經審核通過，並繳納會費，不
      在此限。」，對在106年12月20日以前申請加入冰球協會
      ，經通過審查，但於106年12月21日至107年3月2日繳納會
      費之會員，是否仍應計入系爭會員大會「應出席人數」？
　⒋湯昭琳、江杰在上開會議中，有無當場提出異議？是否因未
    當場提出異議，而於事後不得再為爭執？　
  ㈡第一備位聲明部分：
  ⒈系爭會員大會之決議是否違反國體法施行細則第9條第2項、
    人民團體選舉罷免辦法第4條、國體法第42條第1項、系爭章
    程第16條第2項規定，而致理事、候補理事之選舉結果無效
    ？上訴人主張系爭會員大會未採用「無記名限制連記法」。
　⒉依民法第56條第1項規定程序事項應於選舉後3個月內訴請撤
    銷，本件湯昭琳2人主張決議方法違反法令而提起訴訟，是
    否已超過選舉後3個月而不得提起？　
  ⒊高有平、許嘉家、黃國昌、黃淑芬、黃雅婷、邱煜山當選理
    事，及呂美均、黃瓊瑩當選監事，是否未繳會費？致選舉結
    果違反人民團體選舉罷免辦法第5條及冰球協會章程第9條而
    無效？
  ㈢第二備位聲明部分：　　
    鍾一鳴、任宜芬係配偶關係，於上開會議中當選第五屆理事
    ，是否違反國體法第39條第2項第2款及系爭會章程第23條第
    2項而無效？
六、關於先位聲明部分：
  ㈠按確認法律關係之訴，非原告有即受確認判決之法律上利益
    者，不得提起之，民事訴訟法第247條第1項前段定有明文。
    所謂即受確認判決之法律上利益，須因法律關係之存否不明
    確，致原告在私法上之地位有受侵害之危險，而此項危險得
    以對於被告之確認判決除去之者，始為存在。苟非就爭執之
    權利存有私法上之利害關係而有所主張之人，縱其否認原告
    權利存在主張，因於原告私法上地位無何影響，原告對之起
    訴自難認有即受確認判決之法律上利益。另法院於每一審級
    均須依職權各別就確認利益為審查；確認利益須於事實審最
    後言詞辯論終結時存在。縱使起訴時存在確認利益，但事實
    審最後言詞辯論終結時已不存在確認利益者，則確認之訴仍
    無理由。此外，消極確認之訴仍須有確認利益存在。經查：
　⒈按會員未繳納會費者，不得享有會員權利，連續2年未繳納會
    費者，視為自動退會，系爭章程第9條第2項定有明文（原審
    卷一41頁、本院卷211頁）。查湯昭琳自108年1月1日起至10
    9年12月31日止未繳納會費，此為兩造所不爭執（本院卷617
    頁、618頁），依上開規定，已視為自動退會。是湯昭琳於
    起訴時雖為冰球協會之會員，然在本院言詞辯論終結時已不
    具冰球協會會員資格，則冰球協會系爭會員大會之決議不成
    立或無效與否，及第5屆理監事選舉結果均無利害關係，是
    冰球協會抗辯湯昭琳無提起本件訴訟之確認利益等語，洵屬
    有據。
　⒉江杰目前仍為冰球協會之會員，冰球協會系爭會員大會之決
    議不成立或無效與否，及第5屆理監事選舉結果，對於冰球
    協會之會務運作、推廣冰球運動、維護各會員權益，影響重
    大，而上開不安狀態復得以本件確認訴訟除去之，對會員江
    杰而言，自具有提起確認訴訟之法律上利害關係。冰球協會
    抗辯江杰已當選理事，法律上地位無不明確狀態，欠缺確認
    利益等語，殊非可採。
　㈡按人民團體不具法人資格者，雖無民法第二節第二款有關社
    團法人相關規定之直接適用，惟其組織及運作方式，參照人
    民團體法及商業團體法之規定，核與社團法人相近似，關於
    人民團體之會員大會之決議是否有不成立、無效或得撤銷之
    事由，會員自得類推適用有關社團法人之相關規定行使其權
    利，以資救濟。次按總會為社團法人之最高意思機關，任免
    社團董事及監察人，應經總會決議；總會之召集程序或決議
    方法，違反法令或章程時，社員得於決議後3個月內請求法
    院撤銷其決議。但出席社員，對召集程序或決議方法，未當
    場表示異議者，不在此限，民法第50條第1項、第2項第2款
    、第56條第1項分別定有明文。經查：
　⒈冰球協會係人民團體，業經登記於內政部，有內政部107年12
    月25日函覆資料可佐（原審卷一131至134頁），依系爭章程
    第32條規定：「除本章程另有規定外，會員（會員代表）大
    會之決議，以會員（會員代表）過半數之出席，出席人數較
    多數之同意行之。．．」、第16條第1、2項規定略以：「本會
    置理事15人（含理事長1人），由會員（會員代表）選舉之…
    。選舉前項理事時，採無記名限制連記法，依計票情形得同
    時選出候補理事。各候補理事均以不超過各類理事名額之三
    分之一為限。」、第8條第1項規定：「會員（會員代表）有
    表決權、選舉權、被選舉權與罷免權。」、第9條規定：「
    會員有繳納會費之義務。會員未繳納會費者，不得享有會員
    權利，連續二年未繳納會費者，視為自動退費。」、第31條
    規定：「會員（會員代表）不能親自出席會員大會時，得以
    書面委託其他會員（會員代表）代理，每一會員（會員代表
    ）以代理一人為限」等情，有系爭章程可稽（原審卷一39至
    47頁、本院卷209至217頁）。
　⒉冰球協會於召開系爭會員大會時，其會員總人數為142人，系
    爭會員大會之出席會員（含經會員代理出席者）計有100名
    ，扣除兩造不爭執之3名會員即白書豪、王昀弘、郭偉成係
    由非會員代理出席（本院卷616頁），與系爭章程第31條之
    會員應以書面委託會員代理出席之規定未合，應予扣除外，
    實際出席會員人數為97人，已逾總會員數之半數，合於系爭
    章程第32條所定出席人數甚明。
　⒊江杰主張應以107年3月2日第4屆第9次理事聯席會議審查會員
    資格後所呈報予教育部體育署（下稱體育署）之合格會員名
    單計393名，計算會員總人數等語（該份名單見本院卷117至
    118頁正、背面），然上開名單中經冰球協會事實上審查合
    格者僅142名，並編定會員號碼，此由上開名單最右側欄位
    有標記會員編號1至142可證，其餘251名（393－142＝251）雖
    通過資格審查，但因未繳會費，自不具備會員資格（此251
    名名單如附表最右側欄位註記「僅通過審查但未繳會費並非
    會員」及「未繳會費，依章程第9條第2項沒有會員權利」所
    示），江杰對上開附表所記載之各項數據亦未爭執（本院卷
    619頁），是江杰湯主張全體會員人數應以393名計算一節，
    自非可取。
　⒋江杰主張出席者中之系爭38名會員係由非會員、或由未繳會
    費會員代理；另系爭43名會員資格審定後，始遲交會費，出
    席人數扣除上開人數後，即未達半數等語。查系爭38名會員
    扣除由非會員代理出席之白書豪、王昀弘、郭偉成後，餘35
    名及系爭43名會員（共計78名）均於系爭會員大會召開前繳
    納會費（其繳納日期參見附表最右側欄位所註記之繳費日期
    ），此部分經證人黃意中（即冰球協會員工)證述：393名會
    員名單係民眾自行至體育署網站報告參加冰球協會，冰球協
    會於107年1、2月間自體育署取得該份名單後，於107年2月
    底做資格審查，審查後寄出繳費通知，每週均會確認新會員
    有無繳費，會員可現金繳費，亦可匯款，最後一次確認係於
    107年3月2日，在107年3月2日冰球協會第4屆第9次理事聯席
    會會議中所確認之會員名單中都有記載繳費日期。在107年3
    月29日系爭會員大會開會以前繳費者，均可算入合法會員等
    語甚詳（本院卷329至334頁），復有體育署108年8月21日臺
    教體署競㈢字第1080028435號函附該次會議紀錄及會員名單
    足證（本院卷109至118頁），呈報給體育 署之上開名單中
    最右邊倒數第3欄位「繳費日期」即有記載各會員繳費之日
    期。爰審酌冰球協會於107年3月2日召開第4屆第9次理事聯
    席會會議時，各理事及前秘書長等人尚未產生紛爭，對於會
    員資格審查所註記之繳費日期應無造假之必要，是該份會員
    名單所填載之繳費日期，堪予採信。則系爭35名及43名會員
    既於107年3月2日審查資格時已繳會費，難認有違反系爭章
    程第8條規定之情事。
　⒌江杰主張系爭43名會員係於107年3月15日繳費，呈報體育署
    名單所記載繳費日期不實，已逾107年3月2日資格審定日期
    ，其繳費日期係在106年12月20日之後，違反系爭章程第8條
    但書規定等語，並以冰球協會之存摺內頁於107年3月15日存
    入一筆43,000元為證（原審卷一480頁），惟證人黃意中已
    證稱：會員可匯款、亦可以現金方式繳納會費，現金部分累
    積到一定數量，協會才會拿去存款等語（本院卷332頁），
    證人黃意中之陳述內容符合一般社會常情，實無法期待冰球
    協會收到每位會員1,000元會費後，立即分次存入金融帳戶
    內。是上開冰球協會於107年3月15日將43,000元存入金融帳
    戶內，顯非系爭43名會員繳納會費之日期，本院認仍應以冰
    球協會呈報予體育署所註記之繳納日期為準。
　⒍另系爭章程第8條但書係針對入會未滿一年之會員，如符合但
    書「於中華民國106年12月20日以前申請加入會員者，經審
    核通過，並繳納會費」之要件（原審卷一40頁），即⑴於106
    年12月20日以前申請入會。⑵通過審核。⑶繳納會費之三要件
    時，即可行使選舉權及罷免權，尚難解為新會員之繳納會費
    需於106年12月20日前為之。上開35名及43名會員既於107年
    3月2日會員資格審查時已完成繳費，應認符合系爭章程第8
    條但書之要件，得出席系爭會員大會並得行使選舉權。再則
    ，江杰以393名計算會員應出席總人數（即分母）係將未繳
    納會費者亦計入，然於計算實際出席人數（即分子）卻主張
    將審查資格日期之後繳費之會員剔除，其立論基礎亦非一致
    ，顯非可取。
  ⒎從而，於系爭會員大會召開時冰球協會之合格會員為142名，
    於107年3月29日出席人數為100名，扣除由非會員代理出席
    之白書豪、王昀弘、郭偉成，合格出席人數為97名，已逾會
    員人數之半數，自符合系爭章程第32條及第8條之規定，並
    無出席人數未達會員半數之決議不成立情事。且湯昭琳2人
    在系爭會員大會係親自出席，有簽到表可證（原審卷一432
    頁、441頁），對出席人數當場未提出異議，則依民法第56
    第1項但書規定，其事後不得再對召集程序或決議方法表示
    異議。故江杰先位之訴請求確認冰球協會系爭會員大會暨第
    5屆理監事選舉之決議全部不成立，為無理由。 
七、關於第一備位聲明部分：
　㈠關於第5屆理事選舉方法瑕疵之部分：
　⒈按「總會決議之內容違反法令或章程者，無效」，民法第56
    條第2項定有明文。此條文所稱「法令」，依第71條精神以
    強行規定為限（參施啓揚著，民法總則，第101年10月8版，
    第206頁）。是總會決議之內容如違反強行規定、或違反章
    程，具備二者其中之一，即為無效，合先敘明。
　⒉依系爭章程第16條第1項、第2項規定冰球協會置理事15人（
    含理事長1人），由會員（會員代表）選舉之。選舉理事時
    ，採無記名限制連記法，依計票情形得同時選出候補理事。
    各候補理事均以不超過各類理事名額之三分之一為限。上開
    無記名限制連記法於國體法施行細則第9條第2項亦有明文。
    又人民團體選舉罷免辦法第4條第2項規定，所謂「無記名限
    制連記法」，其限制連記額數為應選出名額二分之一以內，
    並不得再作限制名額之主張。基此，冰球協會應選出之第5
    屆理事為15人，故會員畫選票數至多為7人，至於系爭章程
    第16條第2項規定「依計票情形得同時選出候補理事」，係
    指待投票結束，進行開票、計票後，始得依計票結果同時選
    出候補理事，並非得於投票前，將候補理事名額連同應選15
    名理事數額，一併計入「無記名限制連記法」之分母，而以
    「應選15名理事＋3名候補理事名額」之半數即9名為會員至
    多得畫選之限制連記額數。否則，投票結果甚易發生理事會
    全由某一派系掌控之情形，內部無多元意見，恐不利人民團
    體之健全發展。然系爭會員大會第⑵項決議卻作成「考量候
    補理事席次，第五屆理監事選舉中之理事選舉，每位會員最
    高畫選票數為9位」之選舉方法（原審卷一18頁），此一選
    舉方法違反系爭章程第16條第2項、國體法施行細則第9條第
    2項及人民團體選舉罷免辦法第4條第2項規定。另冰球協會
    之目的事業主管機關即教育部體育署於108年1月4日函覆意
    見，亦認定此一理事選舉方法確已違反人民團體選舉罷免辦
    法第4條第2項規定等語（原審卷一209頁），是關於第5屆理
    事選舉方法之決議，因違反系爭章程第16條第2項規定，應
    屬無效。江杰請求確認第5屆理事選舉方法之決議無效，為
    有理由（另違反國體法施行細則第9條第2項、人民團體選舉
    罷免辦法第4條第2項規定之法律效果並無當然、自始、確定
    無 效，詳如後述）。
　⒊另系爭會員大會第⑶項決議針對第5屆監事選舉之選舉方法決
    議為：每位會員至多畫選2名監事（見原審卷一18頁），此
    限制連記額數係於系爭章程第19條第2項規定之監事人數（5
    名）之二分之一以內（原審卷一43頁），並未違反系爭章程
    規定，併予敘明。
  ㈡關於第5屆理事之選舉結果瑕疵部分：　　
　⒈系爭會員大會依上開理事選舉方法選出15名理事即蔡柏全、
    范元騰、謝承光、鍾一鳴、謝俊煌、邱煜山、江杰、張昱勝
    、黃國昌、許嘉家、任宜芬、高有平、黃雅婷、黃淑芬、湯
    兆明，3名候補理事即湯昭琳、周至衡、陳柏宇（原審卷一1
    9至20頁）。江杰指摘因該理事之選舉方法違反章程第16條
    第2項規定，及違反國體法施行細則第9條第2項、人民團體
    選舉罷免辦法第4條第2項規，依民法第56條第2項規定請求
    確認第5屆理事選舉結果之決議無效等語，此為冰球協會所
    否認，抗辯上開選舉方法之違法係屬於得否撤銷該決議之問
    題，並非自始當然無效（本院卷588至589頁）。
　⒉冰球協會於系爭會員大會第⑵項關於對第5屆理事之選舉方法
    決議每票最多可圈選9名，固違反系爭章程第16條第2項規定
    而無效。惟對第5屆理事之選舉結果而言，係決定以何種 方
    法選出第5屆理事，其本質上屬於「決議（選舉）方法違反
    法令」問題，法律效果應適用民法第56條第1項規定，其理
    由如下：
  ⑴文義解釋：　
    ①特定體育團體理事選舉之法源如下:
　　⓵國體法第38條：「特定體育團體，由個人會員及團體會員
      組成之；其團體會員應包括直轄市、縣（市）體育（總）
      會所屬之單項運動委員會（協會）或各級學校。本法中華
      民國106年8月31日修正之條文施行前已成立之特定體育團
      體，應自本法修正施行之日起六個月內，依前項規定修正
      章程，及依章程將直轄市、（市）體育（總）會所屬之單
      項運動委員會（協會）或各級學校納為團體會員，調整其
      團體會員選派之會員代表人數，並召開會員（會員代表）
      大會，進行理事、監事之改選。」　 
   ⓶國體法施行細則（107年2月9日修正）第9條：「特定體育  
     團體得於其章程規定會員入會未滿一年者，不得行使選舉 
      權及罷免權。但依本法第三十八條第二項規定進行之改  
     選，不受入會未滿一年不得行使選舉權之限制。各類理事 
      及監事之選舉，由所有具投票權之會員（包括團體會員代
       表）投票者，應採無記名限制連記辦理。」，其修正立
    法   理由為：「．．修法意旨著重開放人民參與，為健全組
    織   多元組成，避免實務上掌握超過半數具投票權會員者
    ，造   成贏者全拿情形，爰於第二項明定選舉時採全體具
    投票權   之會員（包括團體會員代表）投票者，應以無記
    名限制連   記法方式（每個會員可勾選應理事一半以內，
    監事亦同）   選出理事、監事，以落實體育改革組織開放
    及多元參與原   則」等語。
   ⓷人民團體選舉罷免辦法第4條：「人民團體之選舉，其應   
    選出名額為一名時，採用無記名單記法；二名以上時，採  
     用無記名連記法。但以集會方式選舉者，得經出席會議人 
      數三分之一以上之同意，採用無記名限制連記法。前項無
       記名限制連記法，其限制連記額數為應選出名額之二分
之       一以內，並不得再作限制名額之主張。」
   ②上開法律條文之文義並無規定違反「限制連記數為應選出名
     額二分之一以內」時，其法律效果為自始、當然、確定無
     效。
 ⑵體系解釋：
　 ①人民團體選舉罷免辦法第41條規定：「人民團體之選舉或罷
     免，經截止投票後，應即當場開票，並由會議主席或其指
     定人員宣布選舉或罷免結果。但如發覺選舉或罷免有違法
     舞弊之嫌者，會議主席得會同監票員宣布將票匭加封，並
     報請主管機關核辦；對前項宣布之選舉或罷免結果有異議
     者，出席之選舉人、被選舉人、罷免人或被罷免人應當場
     向會議主席提出，並應於三日內 (以郵戳為憑) 以書面申
     請主管機關核辦。未出席或出席未當場表示異議或逾期提
     出異議者，於事後提出異議，均不予受理；選舉人對分區
     選舉會員代表之結果有異議者，應當場向會議主席或主持
     人提出，由會議主席或主持人轉報主管機關核辦，事後提
     出者，主管機關不予受理。」，其對違法惡性顯較違反限
     制連記法重大之選舉違法舞弊者，尚規定出席之選舉人應
     當應當場向會議主席提出，並應於3日內 (以郵戳為憑) 以
     書面申請主管機關核辦。未出席或出席未當場表示異議或
     逾期提出異議者，於事後提出異議，均不予受理。則對違
     法惡性情節較輕微之違反限制連記法之選舉方法違法，當
     無規定為自始、當然、確定無效。
   ②上開條文於109年12月29日修正改列為第25條：「人民團體
     之選舉或罷免，經截止投票後，應即當場開票，並由會議
     主席或其指定人員宣布選舉或罷免結果；出席參加選舉或
     罷免之會員（會員代表）發覺選舉或罷免辦理過程有違反
     法令、章程或該團體自訂選舉罷免規定之情形，應當場向
     會議主席或主持人提出，或於選舉或罷免結果宣布之日起
     十五日內，以書面向該團體提出異議；人民團體收受前項
     異議書後，應於十五日內查明，並將結果以書面回復異議
     人；異議人如仍有爭議，得向法院提起訴訟。」，即規定
     出席參加選舉或罷免之會員（會員代表）發覺選舉或罷免
     辦理過程有違反法令、章程或該團體自訂選舉罷免規定之
     情形（即包括本件選舉方法違反法令之情形），應當場向
     會議主席或主持人提出，或於選舉或罷免結果宣布之日起
　　 15日內，以書面向該團體提出異議，以俾人民團體法內部
     自行反省檢討，將結果以書面回復異議人，異議人仍有爭
     執時得向法院提起訴訟。倘選舉過程違反法令（含如何選
     出理、監事等等）一律視為自始、當然、確定無效，則上
     開15日異議期間即無規定必要，因選舉人即各會員隨時均
     可訴請法院確認無效。是由此一規定之反向推論，立法者
     應無將選舉或罷免辦理過程有違反法令、章程或該團體自
     訂選舉罷免規定情形之法律效果賦予無效之意思。
 ⑶論理解釋：𤦎
   ①人民有集會及結社之自由，屬於基本權之一環，受憲法第
　　 14條所保障，人民團體數目以數十萬或數百萬計，其章程
     或自治規章，內容千奇百怪，不勝枚舉，今日可能數人決
     議成立一人民團體，逾數日即宣布解散者亦無不可。是對
     各個人民團體其理事、監事之選舉方法違法，法律效果無
     庸一律強行規定為無效，以得撤銷之法律效果，使出席之
     會員於當場或一定期間內提出異議，請求法院撤銷該選舉
     結果，即足以保障會員權益，亦能使理、監事之選舉結果
     早日確定，俾人民團體之會務順利運作。
   ②反之，倘對人民團體之選舉方法違法一律賦予自始、當然、
     確定無效之法律效果，則任何會員，無論出席或不出席者
     （不出席投票者往往對會務之參與意願程度較低），是否
     投票贊成此一違法選舉方法者，均可隨時向法院請求確認
     該選舉方法或選舉結果無效，甚至於該屆理監事之任期屆
     滿前一刻，亦得向法院提起確認無效訴訟，一旦經法院宣
     告無效，將使已當選理、監事於任期內所有對外代表人民
     團體之法律行為，均變成無權代表，其法律效果取決於下
     一屆合法理、監事逐一承認與否，以定各該法律行為之法
     律效果。然下一屆理、監事之當選亦非百分之百肯定合法
     ，因其他會員仍可循相同模式，於任期結束前一刻，再提
     起確認當選無效訴訟。如此一再惡性循環，其間之矛盾及
     荒謬性不言可喻。 
 ⒊綜上，該第5屆理事之選舉方法決議每票最多可圈選9名，違反
   依國體法施行細則第9條第2項、人民團體選舉罷免辦法第4條
   所定之無記名限制連記法，其法律效果非自始、當然、確定
   無效。該決議雖因違反系爭章程第16條第2項規定而無效，惟
   對於15名理事及3名候補理事之選舉結果而言，本質上屬於選
   舉之前程序即決議方法（選舉方法）違法範疇，仍應適用民
   法第56條第1項規定，以定上開選舉結果之法律效果。本件江
   杰有出席該次會員大會，對於此一選舉方法之程序事項當場
   未提出異議，復未於選舉後3個月內請求法院撤銷此一決議，
   遲至107年11月5日(起訴狀上原審收案日期戳章，見原審卷一
   9頁）始提起本件訴訟主張該次理事之選舉方法無效，而請求
   確認第5屆理事選舉結果之決議無效等語，於法無據。
 ㈢關於當選理、監事繳費情形：
　 江杰主張第5屆理監事選舉有將未於理事會審定會員資格時完
   成會費繳納、不得享有會員權利之會員參與投票或將其等列
   入被選舉人名單之瑕疵等語，然除湯昭琳2人外，檢視本件當
   選理、監事（含候補）名單，其中：⒈蔡柏全（附表編號393
   ）、范元騰（附表編號356）、張昱勝（附表編號353）、湯
   兆明（附表編號352）、周至衡（附表編號328）、 陳柏宇（
   附表編號332）已分別107年1月11日或1月20日繳納會費，此
   為兩造所不爭執。⒉劉懋芬（附表編號338）、蕭文瑜（附表
   編號339）、謝承光（附表編號340）、謝俊煌（附表編號341
   ）、江志遠（附表編號355）之會員資格江杰從未爭執。⒊任
   宜芬（附表編號326）、鍾一鳴（附表編號342）、呂美均（
   附表編號362）、高有平（附表編號377）、許嘉家（附表編
   號379）、黃國昌（附表編號382）、黃淑芬（附表編號383）
   、黃雅婷（附表編號384）、黃瓊瑩（附表編號386）、邱煜
   山（附表編號394）均於107年1月20日繳納會費（參附表所示
   ），即無江杰主張有未繳納會費而當選情形而請求確認理事
   及監事當選結果無效等語，殊非可取。 
 ㈣關於理事邱煜山欠費1,000元部分： 
　 江杰主張新入會會員應繳納會費1,000元及常年會費1000元，
   計2,000元，然邱煜山僅繳納1,000元，尚欠1,000元，依系爭
   章程第9條規定不得享有會員權利等語（本院卷54頁），然檢
   視冰球協會呈報給體育署之合格會員名單，對於邱煜山並無
   註記欠費1,000元(本院卷118頁背面），整份名單僅有會員姜
   秀玲被註記「需再補繳1,000元」(本院卷117頁)，是江杰主
   張邱煜山欠費1,000元等語，難予採信。  
 ㈤從而，江杰湯請求確認第5屆理監事選舉結果之決議：鍾一鳴
   、任宜芬、蔡柏全、范元騰、張昱勝、湯兆明、謝承光、謝
   俊煌、邱煜山、江杰、黃國昌、許嘉家、高有平、黃雅婷、
   黃淑芬之理事當選無效；湯昭琳、周至衡、陳柏宇之候補理
   事當選無效；江志遠、呂美均、黃瓊瑩之監事當選無效，均
   無理由。
八、關於第二備位聲明部分： 　
　  按擔任本會之理事、監事，具有配偶、三親等以內之血親或
    一親等姻親關係者，不得同時擔任理事，系爭章程第23第2
    項第2款定有明文（原審卷一44頁），國體法第39條第2項第
    2款亦有同樣規定，並非規定具有配偶關係者不得同時當選
    為理事，否則，會使具配偶關係之會員，僅能有一人參選之
    不合理現象。本件鍾一鳴及任宜芬係配偶關係，其於第5屆
    理事選舉時同時當選理事，並無違反系爭章程。況任一芬業
    於107年9月28日辭任理事，有其請辭聲明書可參（原審卷一
    415頁），即無配偶同時擔任理事情事。是江杰執此請求確
    認冰球協會第5屆理事鍾一鳴2人當選無效，亦無理由。
九、綜上所述，湯昭琳無確認利益，其在第一審提起本件先位 
    之訴、第一、第二備位聲明，均無理由。江杰依系爭章程第
    32條、第8條、民法第56條第1項規定請求先位聲明：確認冰
    球協會系爭會員大會之決議（含第5屆理監事選舉）不成立
    ，為無理由；依系爭章程第16條第2項、民法第56條第2項規
    定，請求確認第5屆理事之選舉方法決議無效為有理由，至
    於其依系爭章程第9條、國體法第42條第1項、國體法施行細
    則第9條第2項、人民團體選舉罷免辦法第4條、民法第56條
    第2項、第71條前段、第111條規定請求確認第5屆理監事選
    舉結果之決議無效部分，則無理由；江杰依系爭章程第23條
    第2項第2款、國體法第39條第2項第2款、民法第56條第2項
    、第71條前段規定請求第二備位聲明：確認冰球協會第5屆
    理事鍾一鳴2人當選無效，均無理由，不應准許。原審就上
    開應准許江杰請求部分，確認系爭會員大會第⑵項關於第5屆
    理事選舉方法之決議為無效部分，並無不合，冰球協會此部
    分之附帶上訴為無理由，應予駁回。至於上開不應准許部分
    ，准許湯昭琳在第一審之訴及准許江杰確認第5屆理監事選
    舉「由鍾一鳴、任宜芬、蔡柏全、范元騰、張昱勝、湯兆朋
    當選理事，及周至衡、陳柏宇當選候補理事以及江志遠當選
    監事」之決議無效，尚有未合。冰球協會及鍾一鳴2人提起
    附帶上訴，指摘原判決此部分不當，求為廢棄改判，為有理
    由，爰由本院改判駁回湯昭琳在第一審之訴及江杰第一審此
    部分之訴。另上開不應准許之部分，原判決駁回湯昭琳2人
    之先位聲明及第一備位聲明其餘之訴，核無不合，湯昭琳2
    人指摘原判決此部分不當，求為廢棄，為無理由，應駁回湯
    昭琳2人之上訴（至於原審駁回湯昭琳之訴部分，理由雖與
    本院不同，結論並無二致，仍應予維持，併予敘明）。另關
    於第二備位聲明部分，經移審由本院審理後，亦認湯昭琳2
    人此部分之訴為無理由，應一併駁回其2人此部分在第一審
    之訴及上訴。
十、本件事證已臻明確，兩造其餘攻擊防禦方法及所提之證據，
    經審酌後，核與本件結論不生影響，爰不一一贅述，附此敘
    明。
、據上論結，本件上訴為無理由，中華民國冰球協會之附帶   
   上訴為一部有理由、一部無理由，鍾一鳴及任宜芬之附帶   
   上訴為有理由，依民事訴訟法第449條第1項、第2項、第45  
    0條、第78條、第85條第1項前段，判決如主文。
中　　華　　民　　國　　110 　年　　12　　月　　14　　日
                    民事第四庭
                        審判長法  官  傅中樂
                              法  官  管靜怡
                              法  官  呂淑玲
正本係照原本作成。
如不服本判決，應於收受送達後20日內向本院提出上訴書狀，其
未表明上訴理由者，應於提出上訴後20日內向本院補提理由書狀
（均須按他造當事人之人數附繕本）上訴時應提出委任律師或具
有律師資格之人之委任狀；委任有律師資格者，另應附具律師資
格證書及釋明委任人與受任人有民事訴訟法第466 條之1第1項但
書或第2項所定關係之釋明文書影本。如委任律師提起上訴者，
應一併繳納上訴審裁判費。
中　　華　　民　　國　　110 　年　　12　　月　　14　　日
　　　　　　　    　　　　　　書記官  黃雯琪